臺灣高等法院民事判決
109年度上國字第9號
上  訴  人    梁照昀
兼訴訟代理人  梁木維
被  上訴人    桃園市中壢地政事務所

法定代理人    劉瑞德
訴訟代理人    張明智
              劉怡廷
              王如后律師
上列當事人間請求國家損害賠償事件，上訴人對於中華民國108
年12月20日臺灣桃園地方法院第一審判決（108年度國字第11號
）提起上訴，並為訴之擴張、追加，本院於109年12月9日言詞辯
論終結，判決如下：
    主  文
上訴、擴張及追加之訴均駁回。
上訴、擴張及追加之訴訴訟費用由上訴人負擔。
    事實及理由
壹、程序方面：
    按第二審訴之變更或追加，非經他造同意不得為之，但請求
    之基礎事實同一、擴張或減縮應受判決事項之聲明者，不在
    此限，民事訴訟法第446條第1項、第255條第1項第2款、第3
    款規定甚詳。再不變更訴訟標的，而補充或更正事實上或法
    律上之陳述者，非為訴之變更或追加，亦經同法第256條著
    有明文。本件上訴人於原審主張因被上訴人於民國87年2月
    間鑑界錯誤，致上訴人梁木維所有坐落桃園市○○區○○○○○○○
    縣○○鄉○○○段000○號即門牌號碼桃園市○○區○○0000號房屋（
    下稱系爭房屋，於96年1月22日以買賣為原因，移轉登記應
    有部分2分之1予上訴人梁照昀），越界占用訴外人梁修市所
    有桃園市○○區○○段00000地號土地【即重測前桃園縣○○鄉○○
    段00000地號土地，下稱000-0地號土地，於101年12月13日
    移轉所有權登記予訴外人梁家郡、梁佳淇（下稱梁家郡等2
    人）】而須拆屋還地，因此受有支出土地鑑界費用新臺幣（
    下同）8,400元、無權占有000-0地號土地所生相當租金之不
    當得利2萬1,976元、拆除費用14萬5,000元、拆除及重建費
    用118萬5,595元、因拆除系爭房屋而需另行租屋之費用7萬8
    ,000元及系爭房屋經拆除成為多邊形所致減損價值10萬元等
    損害，依國家賠償法第2條第2項前段規定，請求被上訴人給
    付153萬8,971元本息（見原審卷第3頁）。嗣在本院第二審
    程序更正主張其等就系爭房屋價值減損之損害，係因拆除該
    屋樓地板所致，暨擴張此部分請求數額為47萬9,050元本息
    ；另主張其等尚受有因鑑界錯誤所生坐落桃園市○○區○○段00
    0地號土地【重測前為桃園縣○○鄉○○段000000地號（起訴狀
    誤載為000-00地號），下稱000地號土地】面積減損之損害
    ，依同上之法律關係，追加請求被上訴人給付156萬6,500元
    本息（見本院卷第131、135、154頁）。經核上訴人更正系
    爭房屋價值減損之原因，並擴張此部分請求之數額，屬不變
    更訴訟標的更正事實上之陳述及擴張應受判決事項之聲明；
    追加之訴與原訴主張之基礎事實同一，訴訟資料可資援用，
    依訴訟經濟原則，宜利用同一訴訟程序審理，藉以一次解決
    本件之紛爭，合於上開規定，均應予准許。
貳、實體方面：
一、上訴人主張：梁木維於87年間因在所有000地號土地、坐落
    桃園市○○區○○段000○000地號土地【重測前依序為桃園縣○○
    鄉○○段00000○000000地號土地，下各以重測後地號土地稱之
    ，並與000地號土地合稱系爭土地）】上興建系爭房屋，申
    請由被上訴人於87年2月間就系爭土地進行鑑界，惟被上訴
    人因過失測量錯誤，致梁木維依其測量結果所興建之系爭房
    屋（於96年1月22日移轉登記應有部分2分之1予梁照昀）越
    界占用梁修市所有之000-0地號土地（於101年12月13日移轉
    所有權登記予梁家郡等2人）。依原法院97年度訴字第1149
    號、101年度壢簡字第189號（下稱189號事件）、103年簡上
    字第17號事件所為確定判決（下依序稱1149、189、17號確
    定判決）及本院98年度上易字第658號確定判決（下稱658號
    確定判決，與上開確定判決下合稱4確定判決），伊等需對
    梁修市、梁家郡等2人負拆屋還地之責，嗣經梁家郡等2人持
    前開4確定判決向原法院聲請強制執行（案列原法院103年度
    司執字第47682號、106年度司執字第81050號，下合稱系爭
    強制執行事件）；系爭房屋越界部分已經拆除完畢，伊等因
    此受有支出強制執行所生之土地鑑界費用8,400元、因占有0
    00-0地號土地對梁家郡等2人所生相當租金之不當得利2萬1,
    976元、拆除費用14萬5,000元、拆除及重建費用118萬5,595
    元、因拆除系爭房屋需另行租屋之費用7萬8,000元，及因拆
    除系爭房屋成為多邊形致該屋價值減損10萬元之損害等情。
    依國家賠償法第2條第2項規定，請求被上訴人給付伊153萬8
    ,971元，及自起訴狀繕本送達翌日起算之法定遲延利息等語
    （原審就上開部分為上訴人敗訴之判決，上訴人聲明不服，
    提起上訴）。上訴人於本院第二審程序就其等因系爭房屋價
    值減損所受損害更正係因拆除樓地板所致，並除原請求金額
    外，擴張請求被上訴人再給付37萬9,050元，及依同上之法
    律關係，追加請求其因被上訴人鑑界錯誤所生系爭土地面積
    減損之損害156萬6,500元，暨均自追加訴之聲明狀繕本送達
    翌日起算之法定遲延利息。並上訴聲明（含擴張、追加聲明
    ）：㈠原判決關於駁回後開第2項部分，及該部分假執行之聲
    請部分，均廢棄。㈡前開廢棄部分，被上訴人應給付上訴人1
    53萬8,971元，及自起訴狀繕本送達被上訴人之翌日起至清
    償日止，按週年利率5%計算之利息。㈢被上訴人應給付上訴
    人194萬5,550元，及自追加訴之聲明繕本送達翌日起至清償
    日止，按週年利率5%計算之利息。
二、被上訴人則以：上訴人前以伊鑑界錯誤致系爭房屋越界建築
    遭他人訴請拆除而受損為由，向原法院起訴請求國家賠償（
    案列99年度國字第24號，下稱24號事件，所為判決下稱24號
    確定判決），經原法院以24號確定判決駁回其訴，嗣因上訴
    人提起上訴（案列本院101年度上國字第5號，下稱5號事件
    ）後撤回上訴而告確定，是上訴人再行提起本件訴訟，有違
    民事訴訟法「一事不再理」規定；縱認上訴人起訴合法，惟
    24號事件已認伊鑑界結果與原法院96年度壢簡字第1001號（
    下稱1001號事件）所為確定判決（下稱1001號確定判決）就
    000、000-0地號土地所確定之經界線一致，無法認為係伊所
    屬公務員之故意或過失所致，上訴人自應受此爭點效所拘束
    。又上訴人所受支出土地鑑界費用、無權占有000-0地號土
    地所生相當租金之不當得利、拆除費用、拆除及重建費用、
    因拆除系爭房屋而需另行租屋之費用等損害，均與伊鑑界結
    果無相當因果關係存在；上訴人未舉證其所主張拆除系爭房
    屋之樓地板造價，且縱因鑑界錯誤而生地界橫移，亦不會造
    成系爭土地面積增減，伊否認上訴人受有該等損害，自無庸
    對上訴人負國家賠償責任。縱認上訴人得請求國家賠償，惟
    其等主張之損害事實應於87年被上訴人鑑界完成或系爭房屋
    完工時即已發生，並於97年1月7日1001號事件判決時，或至
    遲於658號確定判決確定時即應知悉系爭房屋確有越界建築
    及受有拆除及重建損害等情，卻遲至108年5月1日始向原法
    院提起本件訴訟，其國家賠償請求權顯已罹於國家賠償法第
    8條第1項所定時效期間等語，資為抗辯。並答辯聲明：上訴
    、擴張及追加之訴均駁回。
三、本院之判斷：
　㈠按判決之既判力，係僅關於為確定判決之事實審言詞辯論終
    結時之狀態而生，故在確定判決事實審言詞辯論終結後所發
    生之新事實，並不受其既判力之拘束（最高法院39年度台上
    字第214號判決要旨可參）。查上訴人於24號事件主張：被
    上訴人於87年2月間因過失致就系爭土地之鑑界結果錯誤，
    造成梁木維所有之系爭房屋越界占用梁修市所有之000-0地
    號土地，經原法院以1149號確定判決判命梁木維應對梁修市
    負拆屋還地之責，並由本院以958號確定判決駁回梁木維之
    上訴而確定在案，伊等因此受有需負擔拆除無權占有部分建
    物及搬遷費用之損害，依國家賠償法第2條第2項規定，請求
    被上訴人對伊等負國家賠償責任等語；該事件於99年11月15
    日言詞辯論終結，經原法院以24號確定判決駁回其訴，嗣經
    上訴人提起上訴，經本院以5號事件受理，復據上訴人於102
    年3月18日撤回上訴而確定在案等情，有99年11月15日言詞
    辯論筆錄、24號確定判決、聲明上訴狀、撤回上訴狀附於24
    號、5號事件卷內可憑（見24號事件卷一第100至101頁、5號
    事件卷一第2至7頁、卷二第41至42頁）。上訴人本件主張其
    等因被上訴人前開鑑界錯誤所受之損害，均係因系爭房屋越
    界占用000-0地號土地部分經系爭強制執行事件執行後所發
    生者，有執行筆錄、原法院民事執行處107年11月12日桃院
    祥梅106年度司執字第81050號函、拆除照片、收費繳費單、
    估價單、施工單、統一發票、房屋租賃契約書為憑（見原審
    卷第49至77、85、89、93至119頁），並經本院調取系爭執
    行事件卷宗核閱屬實，經核均屬24號確定判決言詞辯論終結
    後所生之新事實，依上說明，上訴人提起本件訴訟，自不受
    24號確定判決之既判力效力所及，先予敘明。
　㈡次按所謂爭點效，係指法院於確定判決理由中，就訴訟標的
    以外當事人所主張之重要爭點，本於當事人辯論之結果已為
    判斷時，除有顯然違背法令，或當事人已提出新訴訟資料足
    以推翻原判斷之情形外，於同一當事人就與該重要爭點有關
    所提起之他訴訟，不得再為相反之主張，法院亦不得作相反
    之判斷，以符民事訴訟法上之誠信原則（最高法院99年度台
    上字第781號裁判要旨可資參照）。查被上訴人於87年2月間
    就系爭土地之鑑界結果是否因其所屬公務員之故意或過失產
    生錯誤，致使系爭房屋越界占用000-0地號土地之爭點，經
    兩造於24號事件訴訟程序中為充分攻防、舉證後，由原法院
    基於兩造辯論結果，以判決認定：被上訴人於87年2月間所
    為鑑界結果，與1001號確定判決就000、000-0地號土地所確
    定經界線之形狀完全相同，系爭房屋遭訴請拆屋還地，與被
    上訴人所為鑑界結果無涉，且上訴人亦未舉證被上訴人所屬
    公務員有何故意或過失之不法行為致其等受損害之情事，被
    上訴人無庸對上訴人負國家賠償責任，該判決因上訴人於5
    號事件撤回上訴而告確定等情，業據本院調取24號事件全卷
    ，核閱兩造書狀、所提證據及期日筆錄無訛（見24號事件卷
    一第3至24、32至71、76至98、100至108頁、5號事件卷二第
    41至42頁），並有24號確定判決在卷可稽（見5號事件卷一
    第2至6頁）。本件與24號確定判決之當事人及爭點相同，其
    判斷結果，亦無顯然違背法令。證人鍾東松（即87年2月間
    就系爭土地鑑界之承辦人）於5號事件證稱：伊不清楚梁木
    維申請鑑界之目的，到現場依照儀器測量後，告訴梁木維界
    址，由梁木維自行埋樁，但當初的界釘都不存在，伊無法確
    定是否伊指界錯誤，伊做了一輩子，都沒有發生錯誤，梁木
    維不能以他曾經在伊面前埋樁就指摘伊指界錯誤，且梁木維
    後來建屋時，伊不在現場，建屋是否依據伊指界的位置，伊
    也不清楚，梁木維所釘的是木樁，並非地政事務所制式界樁
    ，木樁容易遺失（滅失），且當初梁木維並未逐筆申請鑑界
    ，梁木維自行放樣，容易有誤差等語（見5號事件卷一第187
    頁背面至第188頁、第215頁背面至第216頁），上訴人於24
    號事件中亦坦認現場已看不到舊界樁等語（見24號事件卷一
    第100頁背面），足見現已無從藉由履勘現場得知上訴人於8
    7年2月間經被上訴人指界時所釘界樁位置，亦難遽以鄰近系
    爭房屋未申請鑑界之門牌號碼桃園市○○區○○0000號房屋現坐
    落之位置，推論被上訴人當時指界確有錯誤；上訴人所提由
    內政部國土測繪中心（前身為內政部土地測量局，下稱國土
    測繪中心）測量員兼主任蔡汶諭出具之各級法院囑託鑑測案
    件分析表，雖記載：「本案現場附近經勘察結果並無明顯可
    靠經界，因此本案現況施測面積約10公頃，經核對現況與地
    籍圖經界線發現，86年分割時以圖解法施測，中壢地政事務
    所（即被上訴人前身）測量員判斷可靠經界偏差，以建物位
    置與地籍圖不符，造成本案嚴重逾越使用」等語（見原審卷
    第27頁），惟其於189號事件審理時已證述：系爭界北邊現
    況與系爭界南邊的現況與地籍圖相符，但現況道路比地籍圖
    上的道路往北偏移，伊的分析是如果當初地政機關以現況道
    路為依據來鑑定上訴人申請的地界，鑑界結果可能就會往北
    ，但這是假設性的，伊也沒有辦法證明當初被上訴人是否把
    現況道路土地與地籍圖上道路位置作為一致來鑑界等語（見
    189號事件卷第143頁背面至第144頁），是徒憑前開分析表
    內容亦無從推翻24號確定判決之判斷。依上說明，本件應受
    24號確定判決爭點效之拘束，上訴人不得就此爭點為相反主
    張，本院亦不得為相異之判斷。從而，上訴人主張被上訴人
    因過失於87年2月間就系爭土地鑑界錯誤，致系爭房屋因越
    界建築而遭拆除無權占有000-0地號土地部分，依國家賠償
    法第2條第2項規定，請求被上訴人賠償其等所受支出強制執
    行所生之土地鑑界費用8,400元、因占有000-0地號土地對梁
    家郡等2人所生相當租金之不當得利2萬1,976元、拆除費用1
    4萬5,000元、拆除及重建費用118萬5,595元、因拆除系爭房
    屋而需另行租屋之費用7萬8,000元所受損害，以及因拆除系
    爭房屋樓地板致該屋價值減損之損害47萬9,050元，及系爭
    土地面積減損之損害156萬6,500元，自無理由。
　㈢綜上所述，上訴人依國家賠償法第2條第2項規定，請求被上
    訴人給付153萬8,971元，及自起訴狀繕本送達被上訴人之翌
    日起至清償日止，按週年利率5%計算之利息，為無理由，不
    應准許。原審就該部分為上訴人敗訴之判決，核無違誤，上
    訴意旨指摘原判決不當，求予廢棄，為無理由，應駁回其上
    訴。又上訴人於本院擴張請求被上訴人給付房屋價值減損37
    萬9,050元，及依同一法律關係，追加請求被上訴人給付土
    地價值減損156萬6,500元，暨均自追加訴之聲明繕本送達翌
    日起至清償日止，按週年利率5%計算之利息，亦無理由，應
    予駁回。 
四、本件事證已臻明確，兩造其餘之攻擊或防禦方法及所用之證
    據，經本院斟酌後，認為均不足以影響本判決之結果，爰不
    逐一論列，附此敘明。
五、據上論結，本件上訴、擴張及追加之訴均為無理由，依民事
    訴訟法第449條第1項、第85條第1項前段、第78條，判決如
    主文。　
中　　華　　民　　國　　109 　年　　12　　月　　23　　日
                  民事第二十三庭
                        審判長法  官  蕭胤瑮
         　　　 　　　　　　　法  官　楊舒嵐
        　　　　　　　　　　　法  官　許勻睿
正本係照原本作成。
如不服本判決，應於收受送達後20日內向本院提出上訴書狀，其
未表明上訴理由者，應於提出上訴後20日內向本院補提理由書狀
（均須按他造當事人之人數附繕本）上訴時應提出委任律師或具
有律師資格之人之委任狀；委任有律師資格者，另應附具律師資
格證書及釋明委任人與受任人有民事訴訟法第466條之1第1項但
書或第2項（詳附註）所定關係之釋明文書影本。如委任律師提
起上訴者，應一併繳納上訴審裁判費。
中　　華　　民　　國　　109 　年　　12　　月　　24　　日

　　　　　　　　　　　　　    書記官  秦湘羽
附註：
民事訴訟法第466條之1（第1項、第2項）：
對於第二審判決上訴，上訴人應委任律師為訴訟代理人。但上訴
人或其法定代理人具有律師資格者，不在此限。
上訴人之配偶、三親等內之血親、二親等內之姻親，或上訴人為
法人、中央或地方機關時，其所屬專任人員具有律師資格並經法
院認為適當者，亦得為第三審訴訟代理人。